【裁判字號】    96,家訴,172
【裁判日期】    970605
【裁判案由】    分割共有物
【裁判全文】
臺灣桃園地方法院民事判決             96年度家訴字第172號
原      告  丁○○
訴訟代理人  戴文進律師
被      告  丙○○
訴訟代理人  魏順華律師
被      告  戊○○
            甲○○○
            乙○○
上列當事人間請求分割共有物事件，本院判決如下：
    主  文
原告之訴駁回。
訴訟費用由原告負擔。
    事  實  及  理  由
一、原告起訴主張：原告與被告4 人均為被繼承人楊金石之子女
    ，因繼承而取得坐落桃園縣大園鄉○○段235 號地號之土地
    （下稱系爭土地，面積944 平方公尺），而公同共有系爭土
    地全部，茲因原告有分割土地為經濟上利用之必要，屢向被
    告商量均置餐不理，爰依民法第823 條之規定，並以訴狀繕
    本之送達，請求分割系爭土地，聲明求為判決將系爭土地，
    分割如附圖一所示由兩造各取得面積188.8 平方公尺（即平
    分）之判決等語。
二、被告乙○○、甲○○○則以：被繼承人楊金石之遺產除系爭
    土地外，還留有現金遺產，兩造曾於民國91年1 月2 日達成
    分割協議，因渠等與被告丙○○及戊○○於被繼承人生前，
    即84年9 月、77年、84年3 月、80年間即依被繼承人允若及
    指示位置、界址分別起造建物，兩造於被繼承人生前往來10
    餘年即已明知且無異議，為免拆除之損失，於分割協議時，
    即依被告4 人建物占有現狀分割，原告則取得剩餘空地部分
    ，又因渠等建物所占系爭土地面積確實較大，故在現金遺產
    部分則減少分配，並於91年1 月2 日部分就現金遺產部分簽
    訂分割協議書，就系爭土地則於測量後，本於91年4 月5 日
    欲簽訂系爭土地分割協議書，卻因被告戊○○、丙○○於簽
    名用印時共同偽造，而製作不實之分割協議書，並憑以向戶
    政機關辦理登記，使渠等系爭土地分割面積顯然減少，被告
    戊○○、丙○○偽造文書部分已分別經判決有期徒刑3 月、
    5 月確定，而91年4 月5 日簽立偽造持分之分割繼承協議書
    亦經民事判決應予塗銷確定，故不同意原告就系爭土地請求
    依附圖一平分之分割方式，本件渠等既確實分得較少現金遺
    產，則系爭土地分割方式應以前述以建物現況分割較為合理
    ，即聲明求為分割以原告225 平方公尺、被告丙○○169 平
    方公尺、戊○○158 平方公尺、乙○○196 平方公尺、甲○○○196 平方公尺，而原告分得之225 平方公尺因部分係由
    被告戊○○建物占用，2 人並另有寄放協議，今原告既不願
    與被告戊○○共管，則應由被告戊○○取得188.8 公尺後，
    所餘歸原告取得（詳如附圖二）等語置辯。被告丙○○則另
    以：兩造於91年4 月5 日確實已簽立遺產分割協議書（原告
    及被告乙○○、甲○○○比例各為1/ 944，被告戊○○、丙○○各為753/944 、188/944） ，僅係被告戊○○、丙○○
    於91年4 月8 日向地政事務所為分割繼承登記時，並未經原
    告及被告甲○○○、乙○○之授權，屬無權代理，故該分割
    繼承登記對未授權之人不生效力，故准予塗銷分割繼承之登
    記，此為臺灣高等法院94年度家上易字第23號確定判決認定
    之事實，則兩造對於系爭土地已有分割協議，自不得再訴請
    分割等語置辯，並聲明求為駁回原告之訴。
三、按共有物之分割，依共有人協議之方法行之。分割之方法，
    不能協議決定者，法院得因任何共有人之聲請，命為原物或
    變賣價金分配，民法第824 條定有明文。故共有人就共有物
    已訂立協議分割契約者，縱使拒絕辦理分割登記，當事人亦
    僅得依約請求履行是項登記義務，而不得訴請法院按協議之
    方法，再為分割共有物之判決。又共有物之協議分割，祇須
    共有人全體同意分割方法，即生協議分割之效力，不因共有
    人中之一人或數人因協議分割取得之利益不等，而受影響，
    最高法院59年台上字第1198號、68年台再字第44號判例意旨
    參照。經查：
(一)、兩造均為楊金石之子女，楊金石於90年10月4 日死亡時，兩
    造為楊金石全體繼承人，而楊金石之遺產除系爭土地（坐落
    其上門牌號碼為桃園縣大園鄉○○路32之2 號建物，據兩造
    表示係戊○○建造，惟經查並未辦保存登記，但因稅籍為被
    繼承人，原核定為被繼承人之遺產）外，還包括現金存款，
    而兩造就存款部分於91年1 月2 日簽訂遺產分割協議書等情
    ，為兩造所不否認，且據原告提出繼承系統表、遺產稅繳證
    明書及動產部分遺產分割協議書為憑，堪信為真正。
(二)、又兩造均於91年（筆誤為90年）4 月5 日分割協議書上親自
    簽名、用印，為兩造所不否認，且經本院依職權調閱兩造另
    案塗銷分割繼承登記案件，該分割協議書是3 張1 份，第1
    張為繼承系統表、第2 張是持分（遺產分割協議書內容）、
    第3 張是簽名欄，3 張訂成1 份，而簽名時3 張已訂好成1
    份，而第2 張與第3 張即為遺產分割協議書，並為1 式2 紙
    ，2 紙間蓋人兩造印鑑章，且當天係由兩造各自攜帶印鑑章
    前往被告戊○○處簽名、蓋章等情（參見本院91年度家訴字
    第51號卷卷《二》374 、376 頁、臺灣高等法院94年度家上
    易字第23號卷卷《一》63頁、卷《三》72頁之筆錄內容及分
    割協議書），則除無可能事由後被告戊○○抽換分割協議內
    容，再於騎逢處用印之可能，而以兩造簽名蓋章即係為確認
    系爭土地分割持分內容，豈有未對土地持分加以確認，即簽
    名用印之可能，是則被告乙○○、甲○○○表示持分比例原
    來協議內容為：「原告225/944 、被告丙○○169/944 、戊○○158/944 、乙○○196/944 、甲○○○196 /944」，竟
    遭被告戊○○變更持分內容為：「原告及被告乙○○、甲○○○比例各為1/ 944，被告戊○○、丙○○各為753/944 、
    188/944 」，並以將持分比例記載部分反折方式，使被告乙○○、甲○○○陷於錯誤而簽名、蓋章於其上等語，即與常
    情不符，尚難採信。
(三)、而被告戊○○並表示持分成數並沒有說明，直到4 月5 日開
    會前，把成數算好，用電腦修改葉代書（葉佳穎）交給我的
    磁片，將原告、被告乙○○、甲○○○分配成數改為1/944
    ，他們先到看到這樣分配就發生爭吵，我說如果不願意的話
    ，要將盜領的錢拿出來，後來他們才同意…在被告丙○○到
    場前，已達成分配成數協議，且他們私底下還要給我錢，被
    告丙○○對這件事不清楚等語，而被告乙○○、甲○○○對
    於當天被告戊○○確實有質疑楊金石生前存款遭盜領而動怒
    亦不否認，亦與證人即代書葉佳穎於另案到院證述：「處理
    現金的時候（91年1 月2 日）…進松、進興就已經爭執另一
    邊有偷領，我幫他們辦之前他們好像就已經向警察局備案調
    錄影帶…我們一般處理繼承案件時是現金、土地一起處理，
    但他們說土地還要另外研究」等語（見上述94年度家上易字
    第23號卷卷《三》第132 頁），足見被告戊○○自始至終主
    觀認定被告乙○○、甲○○○有盜領楊金石存款之情，而未
    就被告乙○○、甲○○○所稱找補協議有所共識。況兩造於
    上開協議後，竟又分別（除被告丙○○外）打電話表示上開
    協議遺失、未完成要重新於91年4 月7 日作成協議，其內容
    則又以建物占有現況分割，因未能找到丙○○而未能再完成
    協議等情，亦據證人葉佳穎證述明確（同上述卷第134 、13
    5 頁），而實則上開協議自始未遺失，而還由戊○○於91年
    4 月8 日未經授權而持之辦理繼承登記，被告戊○○並無偽
    稱遺失重新簽署之動機，亦足徵被告乙○○、甲○○○對91
    年4 月5 日之協議確非不知情，僅係事後反悔，而欲請代書
    重新製作，而與常情較符。況證人葉佳穎亦證述被告丙○○
    從未對被告乙○○、甲○○○主張前述系爭土地分割內容（
    即附嚴二）表示同意過等語（同上述卷第134 、139 頁），
    而被告丙○○僅曾於91年4 月5 日到場簽署過系爭土地分割
    協議書，其並稱到現場時，分割比例已經寫好了，我的部分
    之188/944 ，被告戊○○說我只要拿我自己的就好了等語，
    而被告戊○○所述亦與被告丙○○相符（同上述卷第236 、
    237 頁），丙○○雖事後到場，惟兩造既均各自於91年4 月
    5 日在分割協議書上簽名，可認兩造確有就該協議書所載內
    容達成意思合致，而前述高等法院94年度家上易字第23號確
    定判決亦同此認定，亦經本院依職權調閱上開卷宗全卷查核
    無訛，故被告戊○○抗辯系爭土地已有所協議等語，應屬可
    採。
(四)、綜上所述，兩造間就系爭土地既已達成分割協議，揆諸前揭
    說明，縱使事後認有利益不公而拒絕履行之情形，當事人亦
    僅得依約請求履行協議，而不得訴請再為分割共有物之判決
    。則本件原告起訴請求分割共有易，依上開說明，在法律上
    顯無理由，爰不經言詞辯論，逕以判決駁回之。
四、據上論結，本件原告之訴顯無理由，依民事訴訟法第249 條
    第2項、第78條，裁定如主文。
中    華    民    國    97    年    6     月    5     日
                        家事法庭  法  官  陳筱蓉
以上為正本係照原本作成
如對本判決上訴應於判決送達後20日內向本院提出上訴狀
中    華    民    國    97    年    6     月    5     日
                                  書記官  劉文松


司法院資訊處製作；財團法人民間司法改革基金會備份。
